【裁判字號】    97,消債更,453
【裁判日期】    970930
【裁判案由】    更生事件
【裁判全文】
臺灣板橋地方法院民事裁定           97年度消債更字第453號
聲  請  人  甲○○
上列聲請人依消費者債務清理條例聲請更生事件，本院裁定如下
：
    主      文
更生及保全處分之聲請均駁回。
聲請費用由聲請人負擔。
    理      由
一、按「聲請更生或清算不合程式或不備其他要件者，法院應以
    裁定駁回之，但其情形可以補正者，法院應定期間先命補正
    」，消費者債務清理條例第8 條定有明文；又「債務人對於
    金融機構因消費借貸、自用住宅借款、信用卡或現金卡契約
    而負債務，在聲請更生或清算前，應提出債權人清冊，以書
    面向最大債權金融機構請求協商債務清償方案，並表明共同
    協商之意旨。」、「債務人與金融機構協商成立者，不得聲
    請更生或清算。但因不可歸責於己之事由，致履行顯有重大
    困難者，不在此限。」、「本條例施行前，債務人依金融主
    管機關協調成立之中華民國銀行公會會員，辦理消費金融案
    件無擔保債務協商機制與金融機構成立之協商，準用前項之
    規定。」，亦為同條例第151 條第1 項、第5 項、第6 項所
    分別規定甚明。故無論債務人係依該條例所成立之協商或依
    前開銀行公會債務協商機制所成立之協商，非有不可歸責於
    己之事由，致履行顯有重大困難者，不得聲請更生或清算，
    債務人應受已成立協商之拘束，不得任意毀諾成立之協商，
    債務人於債務清償方案協商成立後，僅得於其後發生情事變
    更，致該協商成立之方案履行有重大困難，且係因不可歸責
    於己之事由所生者為限，始能依上開法條但書之規定聲請更
    生或清算，用以避免債務人任意毀棄已成立之協商，濫用更
    生或清算之裁判上債務清理程序，合先敘明。
二、本件聲請人依消費者債務清理條例聲請更生，其陳述略以：
    聲請人所有之資產總值新臺幣（下同）260,000 元，負債總
    額1,527,700 元，於消費者債務清理條例施行前曾依照中華
    民國銀行公會會員辦理消費金融案件無擔保債務協商機制與
    最大債權機構成立協商，患有肺結核，目前以駕駛計程車為
    業，每月收入約20,000至25,000元，有不可歸責於己致履行
    顯有重大困難之情形，為此聲請裁定准予更生等語。
三、經查：
（一）聲請人於提出本件更生之聲請前，曾於民國95年12月13日
      依金融主管機關協調成立之中華民國銀行公會會員辦理消
      費金融案件無擔保債務協商機制，與最大債權機構萬泰銀
      行達成協商，協商成立時債權總額為1,255,584 元，分12
      0 期，年利率4.88% ，每月應攤還13,244元，應自96年1
      月10日起開始償還，此有聲請人所提出之協議書及附件影
      本在卷可稽（見本院卷第21至26頁），則本件聲請人所提
      本件更生之聲請，自須符合上開法條規定之「不可歸責於
      己之事由致履行顯有重大困難」要件，其聲請方屬適法。
（二）聲請人主張其因患肺結核而使其有不可歸責於自己之事由
      而不能繼續履行前述與銀行所達成之協商內容等情。經本
      院通知聲請人所陳報之已知債權人表示意見結果，各債權
      金融機構分別以債務人自債務協商起至毀諾止，共履約繳
      款11期，其間經濟狀況並無變更，債務人於消費者債務清
      理條例施行後毀諾，顯有故意毀諾以聲請更生免除債務責
      任之虞，且肺結核病除嚴重或開放性肺結核外，一般皆可
      照常工作，債務人稱因此無法工作，應提出詳細公立醫院
      診斷證明，至於其同居人及同居人之女兒生活教育費於法
      律上債務人並無義務，故此等費用無法列計，且車輛老舊
      每月修理含服務費高達9,500 元亦無單據證明又不符經濟
      效益，債務人是有土地資產之人，每月有固定營業收入，
      即便每月還款13,244元，尚有足夠餘款供其生活所需，又
      觀債務人過去2 年間消費習慣，其手機費率高於一般標準
      ，又經常至賣場消費動輒數千元，甚至出國旅遊，顯有浪
      費之行為；又前述協商成立之債務清償方案期數及利率，
      經債務人同意並簽署後生效，此係經當事人行使程序選擇
      權所為之債務清理契約，債務人應受該協議所拘束，債務
      人如認為該協商方案履行有不適當情形，自應再循協商途
      徑謀求解決，債務人於95年11月30日自詠泉公司離職後，
      與債權人成立債務協商，96年5 月18日起以計程車為業，
      即使債務人於95年12月至96年5 月18日係待業，債務人仍
      繳納債務協商款項至96年11月，顯見債務人於毀諾之時並
      無情事變更；行政院金融監督管理委員會已督導銀行公會
      成立消費者金融無擔保債務協商委員會，請各會員銀行依
      債務人之財產及收支現況衡量實際還款能力，提供協商期
      數最長180 期0%利率之債務清償方案，建請債務人透過最
      大債權銀行與各債權銀行進行個別協商分期還款事宜；債
      務人於無力繳納債務協商帳款時，應處分資產以增加償債
      能力，而非任由債務協商毀諾，又債務人未記載財產清單
      上所載投資狀況，無法了解該投資之盈虧，至於債務人所
      列之一般債權人乙○○乃債務人之信用卡附卡人，且乙○
      ○之地址與債務人向債權人（遠東國際商業銀行）申辦信
      用卡時登記之戶籍地址相同，顯見其與債務人關係甚密，
      債務人並未提供其與乙○○間金錢往來明細以證明債權之
      真實性；債務人前於95年11月20日入慈濟醫院治療肺結核
      10天，該事實存在於95年12月13日成立協商簽訂協議書前
      ，且前已告知金融機構列入協商參考，債務人以協商前發
      生之事實，稱有顯難履行協商條件之不可歸責於己之事由
      難以採信；債務人所稱之生活開支於協商前即已有之，債
      務人如於工作、收入、健康等因素未變化下或有變動但堪
      認定有連續性仍可視為未變動者，無理由以此為不可歸責
      於己之事由；故以債務人所提出更生之聲請，不符消費者
      債務清理條例第151 條規定，請依同條例第8 條規定予以
      駁回各等語。
（三）本件聲請人雖提出財團法人佛教慈濟綜合醫院95年11月28
      日診字第A00000000 號診斷證明書影本為證據（見本院卷
      第3 頁），依據該診斷證明書之記載，聲請人確於95年間
      因患肺結核病於95年11月20日入該院治療，於95年11月29
      日治療後出院，並宜門診續追蹤及治療，然聲請人係於出
      院後之95年12月13日始與當時最大債權銀行萬泰銀行申請
      依照中華民國銀行公會會員辦理消費金融案件無擔保債務
      協商機制進行協商成立並簽訂協議書，此有協議書影本在
      卷可稽（見本院卷第26頁），則可見其所謂因患病不能繼
      續履行協商條件之事由乃屬於其前就無擔保債權與最大債
      權銀行萬泰銀行成立協商前業已存在之事實，並非於其與
      最大債權銀行成立協商前後方發生之新事實，難以認定其
      於與債權金融機構成立協商後，始發生不可歸責於己之事
      由，致使其履行協商方案具有重大之困難而無法繼續履行
      之事實，聲請人主張其有不可歸責於己之事由而不能繼續
      履行前已與最大債權銀行成立之協商條件一節，尚無可採
      ，其聲請自不符消費者債務清理條例第151 條第5 項、第
      6 項之規定。
四、綜上所述，聲請人依消費者債務清理條例聲請更生，並不合
    法定程式，聲請並不合法，自應以裁定駁回其聲請；聲請人
    同時聲請為保全處分，因其更生之聲請被駁回而無必要，應
    將其保全處分之聲請併予駁回。另聲請人如尚認原協商條件
    超過其負擔能力，自仍尚得依照中華民國銀行公會通知各會
    員銀行之一致性個別協商方案，與債權銀行再次協商調整變
    更協商內容，以解決聲請人對於金融機構所負之債務問題；
    附此說明。
五、依消費者債務清理條例第8 條、第15條，民事訴訟法第95條
    、第78條，裁定如主文。
中    華    民    國    97    年    9     月    30    日
                  民事第一庭  法  官  許瑞東
上為正本係照原本作成
如不服本裁定，應於裁定送達後10日內，以書狀向本院提出抗告
，並繳納抗告費新臺幣1千元
中    華    民    國    97    年    9     月    30    日
                              書記官  賴玉芬


司法院資訊處製作；財團法人民間司法改革基金會備份。
